臺灣桃園地方法院民事判決　　　　　　 93年度簡上字第122號
上　訴　人　甲○○
被上訴人　　乙○○
上列當事人間請求清償債務事件，上訴人對於中華民國93年5月31
日本院桃園簡易庭92年度簡字第906號第一審判決提起上訴，於94
年4月12日辯論終結，本院判決如下：
主  文
上訴駁回。
第二審訴訟費用由上訴人負擔。
    事  實
甲、上訴人方面：
一、聲明：
（一）廢棄原判決。
（二）第一、二審訴訟費用由被上訴人負擔。
（三）被上訴人在第一審之訴及假執行之聲請均駁回。
二、陳述：除與原判決記載相同者，茲引用之外，補稱：
(一)被上訴人前於民國89年6 月30日將所有坐落桃園縣楊梅鎮○
    ○路○段272 號之房屋及土地（下稱系爭房地）以價金新台
    幣（下同）470 萬元出售予上訴人，詎上訴人事後發現被上
    訴人出售之土地面積不足、房屋前面採光罩下之土地係水利
    用地、公設用地無法使用等問題，兩造為免訟累，另於92年
    1 月10日簽立協議書，約定價金為440 萬元，之所以減價乃
    因土地面積不足之故，而非為解決一切爭議，否則兩造何須
    於系爭協議書上另立附件第10條：「因歸責於一方之事由致
    無法如期完成或完成上開房屋之所有權移轉登記，則歸責之
    一方，應賠償對方一百萬元之損失」之約定，此即指被上訴
    人有將5.96坪之公設用地點交予上訴人及拆除房屋前面所搭
    建之採光罩等給付義務。
(二)又上訴人所購買坐落楊梅鎮○○段1692地號、權利範圍千分
    之43之公設用地，主要係供停放車輛之用，既已移轉登記為
    上訴人所有，且上訴人每年均須繳納該筆土地之地價稅，卻
    因被上訴人未將該筆土地點交予上訴人，致上訴人無法在該
    土地上停放車輛，卻供作其他住戶停放車輛之用，嚴重損害
    上訴人之權益。綜上所述，被上訴人未將該筆公設土地（停
    車位）點交予上訴人，致上訴人無法使用該公設土地，再因
    被上訴人所搭建之採光罩係屬違建，復占用水利地，屢經上
    訴人要求拆除，均置之不理，且被上訴人迄未將系爭房屋所
    使用之水表、電表用戶名義移轉登記為上訴人，是本件係可
    歸責於被上訴人之事由致有不完全給付之情形，上訴人自得
    拒絕給付尾款50萬元。
(三)另本件上訴人所購買之系爭房地係透天房屋，並非公寓大廈
    ，應無公寓大廈管理條例相關規定之適用，特此敘明。再就
    被上訴人所言上訴人於簽約之時即明知採光罩下之土地為水
    利地乙節，予以否認之。而關於系爭公共設施用地之使用方
    法，未見有任何規約或區分所有權人會議之決議，只見被上
    訴人與建設公司以不實之詐術要上訴人使用不合法之水利地
    作為停車使用，而拒絕點交上訴人所有之公共設施用地予上
    訴人，反供作其他住戶使用之不合理情事。且縱被上訴人稱
    其未曾表示該筆公共設施用地可供上訴人使用，亦不得因此
    即免除其應點交予上訴人之義務。
三、證據：除援用第一審所提證據外，補提另案上訴理由狀、陳
    明狀及說明狀各一件、臺灣桃園地方法院檢察署通知書五張
    、不動產買賣契約書一件、臺灣省桃園水利會函一件、律師
    函一件、購屋臨時證明單二張、本院92年度訴字第1350號損
    害賠償事件言詞辯論筆錄一件、刑事聲請再議狀一件（以上
    均為影本）及照片二張等為證，並聲請訊問證人林月雙及周
    德亮。
乙、被上訴人方面：
一、聲明：如主文第一項所示。
二、陳述：除與原判決記載相同者，茲引用之外，補稱：
(一)上訴人於89年6 月30日與被上訴人就系爭房地簽訂買賣契約
    之前，即曾多次至系爭房地現場勘查，也看過房屋、土地之
    所有權狀及登記謄本，並且還拿尺及羅盤實際丈量過房地之
    大小及方位。是以，上訴人自始即非常清楚系爭房地之面積
    及買賣範圍包含公共設施之持分，焉有嗣後始發現土地坪數
    不符之情事？況且，現今買賣公寓大廈社區之房地，買賣範
    圍必包含公共設施之持分，乃基本常識，怎可逕將公共設施
    土地之持分扣除後，而謂面積不足。再者，公共設施之使用
    方法應視住戶規約或區分所有權人會議之決議而定，非謂持
    有公共設施土地之持分者即當然可以使用之。且被上訴人從
    未向上訴人表示該筆坐落桃園縣楊梅鎮○○段1692地號之公
    共設施用地可供上訴人停車使用，蓋社區外圍之透天厝住戶
    已另有停車位可使用，而不得使用前開公設用地作為停車之
    用，是上訴人要求被上訴人點交該筆公設用地予伊供作停車
    使用，顯屬無據。
(二)系爭房屋之採光罩係建商於建築之初所搭建，上訴人於簽訂
    買賣契約前已明知採光罩下之土地屬水利地，上訴人雖曾以
    此為由對被上訴人提出刑事詐欺告訴，然從未要求被上訴人
    須將系爭房屋之採光罩予以拆除，兩造嗣後洽商和解事宜時
    ，上訴人亦未再提出此一問題，此由兩造簽立之協議書未將
    之列入和解事項中自明。再者，無論係要求變更水電表之用
    戶名義、公共設施用地之點交或是將採光罩拆除等，均不在
    兩造和解協議書之範圍內，而被上訴人已依兩造協議書之約
    定履行義務，要無不完全給付之情事存在，是上訴人所言並
    非實在。
三、證據：除援用第一審所提證據外，並補提臺灣高等法院93年
    度上易字第577號民事判決書影本一件為證。
丙、本院依職權向臺灣高等法院調取93年度上易字第577 號損害
    賠償事件民事歷審卷宗二件。
    理  由
一、被上訴人於原審起訴主張：其於89年6 月30日與上訴人簽訂
    不動產買賣契約書，將所有系爭坐落桃園縣楊梅鎮○○路○
    段二七二號之房屋及土地出售予上訴人，約定價金為470 萬
    元，簽約時由上訴人交付定金50萬元，餘款420 萬元則分三
    次交付。詎上訴人嗣竟藉故要求降價20萬元，並拒絕繳納應
    負擔之契稅及支付買賣餘款，致無法完成上開不動產之過戶
    手續，被上訴人迫不得已乃持上訴人所簽發用以支付尾款之
    面額400 萬元之本票向台灣新竹地方法院聲請裁定准許強制
    執行，然上訴人竟向台灣桃園地方法院檢察署提出詐欺告訴
    ，被上訴人為止訟息爭，遂於92年1 月10日與上訴人簽立協
    議書，同意將上開房地買賣價金降為440 萬元，扣除上訴人
    已支付之50萬元定金後，上訴人應再給付被上訴人390 萬元
    ，並約定購屋餘款350 萬元中之50萬元，待原告交付上開本
    票原本或辦理本票除權判決確定後二日內為交付，雙方並同
    意放棄其餘一切刑事告訴及民事求償。茲被上訴人已依約將
    上開房地所有權移轉登記與上訴人，惟通知上訴人前來受領
    前開本票並交付尾款50萬元，竟反悔不願支付，迭經催討亦
    無效果，爰依兩造所定協議書，請求上訴人給付50萬元及自
    起訴狀繕本送達翌日起至清償日止按年息5%計算之利息等語
    。並於本院審理時，另補稱如上開之聲明及陳述。
二、上訴人於原審則以：兩造曾於89年6 月30日就系爭房地簽訂
    不動產買賣契約書，由上訴人向被上訴人買受系爭房地，嗣
    因系爭房地買賣衍生糾紛，兩造為免訟累遂另簽立協議書，
    而被上訴人雖已將系爭房地所有權移轉登記與被上訴人，惟
    被上訴人迄未將前述房屋所使用之水表、電表用戶名義移轉
    登記為上訴人，且公共設施土地部分，上訴人亦為所有權人
    ，被上訴人未將進入公共設施土地部分之鐵門鑰匙及鐵捲門
    遙控器交付上訴人，亦未將公共設施之停車位點交予上訴人
    ，致被上訴人無法使用該公共設施之土地，再因被上訴人所
    搭建之採光罩係屬違建，復占用水利地，屢經被告要求拆除
    ，均置之不理。是本件因有可歸責於被上訴人之事由致有不
    完全給付之情形，上訴人自得拒絕給付上開尾款。並於上訴
    本院時，另補稱如上開之聲明及陳述。
三、被上訴人主張兩造於89年6 月30日簽立系爭房地買賣契約書
    ，由上訴人以總價470 萬元向被上訴人買受系爭房地，嗣因
    故未履行，兩造遂於92年1 月10日簽立協議書，同意解除89
    年6 月30日所簽訂之房地買賣契約，將系爭房地總價款降為
    440 萬元，並約定上訴人應於被上訴人交付房屋之同時給付
    購屋尾款350 萬元，而其中50萬元應待被上訴人交付台灣新
    竹地方法院91年度票字第1161號民事裁定所載本票原本或辦
    理上開本票除權判決確定後二日內為交付，被上訴人業已依
    約將系爭房地所有權移轉登記與被上訴人，並將系爭房屋交
    付上訴人，惟以存證信函通知上訴人前來受領上開本票並給
    付尾款50萬元，為上訴人所拒絕等情，業據被上訴人提出不
    動產買賣契約書、協議書、存證信函等件在卷可稽，復為上
    訴人所不爭執，自堪信為真實。
四、上訴人則以被上訴人有前述不完全給付之情形置辯，然查系
    爭房地所有權既已登記為上訴人所有，為上訴人所不爭，並
    有上訴人提出土地暨建物所有權狀各一紙在卷可稽，而房屋
    之水表、電表欲辦理用戶名義變更時，僅需房屋登記所有權
    人即可單獨辦理，毋須被上訴人協同辦理，上訴人亦於原審
    92年11月19日言詞辯論時自認辦理水、電表用戶名義變更登
    記並無問題，則其以被上訴人未將水、電表用戶名義變更為
    上訴人而有債務不履行之情形云云，顯屬無稽。
五、又上訴人辯稱被上訴人未將進入公共設施土地部分之鐵門鑰
    匙及鐵捲門遙控器交付上訴人，亦未將公共設施之停車位點
    交予上訴人，致被上訴人無法使用該公共設施之土地云云。
    然查進出公共設施鐵門之鑰匙及鐵捲門遙控器則係因被上訴
    人買受系爭房地時即未取得故無法交付，除據被上訴人陳明
    在卷外，上訴人於另案本院92年度訴字第1350 號 請求損害
    賠償事件庭訊時亦自承其所買受之系爭房地位在該社區前排
    ，其社區位在前排住戶即在公共設施外圍之整排住戶，均無
    進入公共設施所需之鐵門鑰匙及鐵捲門遙控器等語，有被上
    訴人提出上開民事判決一件存卷可參，且上開案件亦經臺灣
    高等法院調閱93年度上易字第577 號損害賠償事件，判決本
    件上訴人之上訴駁回確定在案，亦經本院依職權調取上開案
    件民事卷宗，核閱屬實。則依該社區就共有部分之使用收益
    方式，位在該社區外圍之住戶均無法使用社區公共設施之土
    地，並非原告故意不將進入公共設施之鐵門鑰匙及鐵捲門遙
    控器交與被告，而據該社區住戶馮蕊於上訴人告訴被上訴人
    詐欺乙案偵查中證稱：於買受當時雖未取得該鐵門鑰匙而無
    法使用公設用地，經向金鴻城公司（房屋代銷公司）反應後
    ，隨即經該公司補發鑰匙，現可正常進出該社區等語，有上
    訴人提出台灣桃園地方法院檢察署檢察官92年度偵字第2445
    號不起訴處分書一件在卷可查，嗣被上訴人於原審審理中向
    該社區住戶拷貝取得該鐵門鑰匙後，已於原審93年1 月12日
    言詞辯論時當庭將進出公共設施之鐵門鑰匙交付與上訴人，
    是上訴人亦非不可本於社區區分所有權人之地位向管理委員
    會請求交付該鐵捲門遙控器，且上訴人既已取得進出公共設
    施鐵門之鑰匙，即無不能使用公共設施土地之問題。
六、至上訴人抗辯被上訴人未將公共設施屬於上訴人應有部分之
    停車位點交予上訴人，縱取得進出之鑰匙，亦勢必與其他住
    戶發生糾紛云云，惟被上訴人否認向被告表示公共設施部分
    有上訴人之停車位，更遑論承諾點交之事，而經原審訊之受
    被上訴人委託負責銷售系爭房地之證人劉彩琇證稱：伊未告
    知上訴人公共設施部分可以停車，只表示該部分係公共持分
    ，該公設部分亦未劃設停車格等語（見原審卷第115 頁、第
    116 頁），而就兩造所訂不動產買賣契約書及協議書之內容
    以觀，亦未提及公共設施部分有供上訴人專用之停車位之事
    ，所辯被上訴人未依約將公共設施之停車位點交予伊一節，
    已乏依據；再按公寓大廈住戶對於建築物之共有部分及共有
    之基地等公用部分之使用收益，應依公寓大廈管理條例之相
    關規定及住戶規約之規定以定之，此觀公寓大廈管理條例第
    九條之規定甚明，若住戶對於共有部分之使用收益方式有異
    議，應透過向管理委員會反映或自行提案交區分所有權人會
    議討論以決議是否修正住戶規約所定之共有部分之使用收益
    方式，方符公寓大廈住戶自治之精神。上訴人對該社區就公
    共設施之使用收益方式若有異議，自應循區分所有權人會議
    決之，且按各共有人，按其應有部分，固對於共有物之全部
    ，有使用、收益之權，民法第818 條定有明文，惟共有人對
    共有物之特定部分使用收益，仍須徵得他共有人全體之同意
    ，非謂共有人得對共有物之全部或一部有自由使用收益之權
    利。被上訴人就該社區共有部分之土地固有其應有部分，惟
    其應有部分係指其對共有部分土地之全部得行使權利之比例
    ，並非指對共有物之特定部分有單獨使用收益之權利，除經
    依約定有供特定區分所有權人使用之情形外，尚無從請求交
    付共有土地應有部分之土地，上訴人如認其他區分所有權人
    未經同意使用收益共用部分之土地，自可循法律途徑解決，
    難謂被上訴人有何不完全給付之情形。
七、上訴人復以上訴人未依兩造協議書附件第十項之約定將系爭
    房屋前採光罩拆除云云。然查，依兩造所簽立之協議書附件
    第十項僅約定：「因可歸責於一方之事由致無法如期完成或
    完成上開房屋之所有權移轉登記，則歸責之一方應賠償對方
    新台幣一百萬元整之損失」，另綜觀全協議內容，亦無隻字
    提及應由被上訴人負責拆除採光罩之事，且據上訴人所委任
    負責草擬上開協議書之律師事務所主任張詠智於原審到庭證
    稱：協議書第十項前段「因可歸責於一方之事由致無法如期
    完成」之意是交付辦理過戶的文件及價金，當時雙方有提到
    採光罩的問題，但沒有提到採光罩要拆除等語；另據被上訴
    人所委任參與簽立系爭協議書之賴俊睿律師於本院另案92年
    度訴字第1350號請求損害賠償事件審理時證稱：第一次協議
    時，原告（本案上訴人）有以採光罩佔用水利地要求被告減
    價，之後因在電話中就已經就價格問題達成合意，所以在簽
    協議書的時候原告沒有再提採光罩的問題等語；上訴人所委
    任之李後政律師亦於該案證稱：我有問張詠智為何沒有把爭
    議的採光罩、公設寫入（和解書），他說雙方已經沒有爭議
    不用寫這麼多等語，亦經本院依職權調取上開案件民事卷宗
    ，核閱屬實。足見兩造於簽立協議書當時並未將拆除採光罩
    列為被上訴人應負擔之義務，上訴人辯稱被上訴人應依協議
    書附件第十項之約定拆除系爭房屋前採光罩拆除云云，已難
    採信。復參以上訴人於簽立協議書前，即以被上訴人未交付
    進出公共設施之鑰匙致無法使用公共設施之土地及採光罩占
    用水利地等情，向台灣桃園地方法院檢察署對被上訴人提出
    詐欺告訴，其後亦委請李後政律師發函被上訴人要求解決採
    光罩佔用水用地問題，有該律師函附於上開92年度訴字第13
    50號民事卷宗可稽，嗣後兩造為免訟累，乃分別委請律師就
    上訴人所提上開爭議問題進行和解協商，被上訴人並因而同
    意減價30萬元，苟兩造間就上訴人所提上開爭議問題未達成
    共識，被上訴人何需無端減價，又上訴人既堅持採光罩應由
    被上訴人負責拆除，何以未將之列為和解協議書之條件以明
    雙方義務，足徵上訴人有因被上訴人之減價而拋棄該部分請
    求之意，則被上訴人既不負拆除採光罩之義務，上訴人以此
    指摘被上訴人有債務不履行之情形，即非有據。
八、按債權人預示拒絕受領之意思，或給付兼需債權人之行為者
    ，債務人得以準備給付之事情，通知債權人，以代提出，民
    法第235 條後段定有明文。本件依兩造所訂協議書第十項約
    定：「雙方同意購屋餘款新臺幣350 萬元中之50萬元，待乙
    方（被上訴人）交付上開本票原本或辦理本票除權判決確定
    後二日內，甲方（上訴人）交付乙方尾款50萬元」等語。本
    件被上訴人業已依兩造所訂協議書之約定，以存證信函通知
    上訴人前來受領上開本票，惟為上訴人所拒絕，有如前述，
    依上開規定即生提出之效力，且上訴人不僅不得再持此主張
    同時履行抗辯，並有交付尾款之義務。
九、綜上所述，本件被上訴人主張依上開協議書之約定，請求上
    訴人給付尾款50萬元及法定遲延利息為可採，上訴人所辯均
    為無可取。從而，被上訴人本於買賣契約之法律關係及依上
    開協議書之約定，請求上訴人給付尾款50萬元及自起訴狀繕
    本送達翌日即92年7 月30日起至清償日止按年息5%計算之遲
    延利息，為有理由，應予准許。是原審判命上訴人如數給付
    ，並依職權宣告假執行，於法並無不合。上訴意旨指摘原判
    決不當，求予廢棄改判，為無理由，應予駁回其上訴。
十、本件事證已臻明確，兩造其餘攻擊防禦方法及舉證，核與判
    決結果無影響，毋庸一一論列，併此敘明。
十一、據上論結，本件上訴為無理由，依民事訴訟法第436 條之
      1 第3 項、第449 條第1 項、第78條，判決如主文。
中　　華　　民　　國　　94　　年　　4 　　月　　26　　日
                  民事第二庭審判長法　官　劉克聖
                                  法　官　張震武
                                  法　官　黃漢權
上列正本證明與原本無異
本判決不得上訴。
中　　華　　民　　國　　94　　年　　4 　　月　　26　　日
                                  書記官　林吟玲
